臺灣高等法院花蓮分院刑事判決　　　　　　九十年度上訴字第二三七號
　　上訴人即自訴人　甲　○
　　被　　　　　告　乙○○
右列上訴人即自訴人因違反公職人員選舉罷免法等案件，不服臺灣花蓮地方法院八十
八年度自字第十七號中華民國九十年六月二十六日第一審判決（起訴案號：臺灣花蓮
地方法院檢察署八十六年度偵字第一二九三號 )，提起上訴，本院判決如左：
    主  文
上訴駁回。
    理  由
一自訴意旨以：(一)被告乙○○於民國( 下同 )八十四年十一月二十四日自訴狀所載，
  謂其「一向關心環保，堅決反對台泥公司在花蓮市區內擴建，與台泥弊案更毫無瓜
  葛，殊無接受台泥政治獻金之情事」云云，而針對本案自訴人於八十四年十一月二
  十二日戰報所質疑的：「你沒有接受台泥的政治獻金？多少次？有沒有做賊喊捉賊
  」，竟指訴本案自訴人意圖使自己當選而使其不當選，而以文字、圖畫等方法，散
  布謠言及傳播不實之事，足以生損害於公眾或他人等情。又被告明知本案自訴人僅
  係提出質疑，並未肯定認其一定拿了臺灣水泥股份有限公司( 下稱台泥 )的政治獻
  金，而且被告也確實於八十二年十一月間競選花蓮縣長時，收受台泥政治獻金新台
  幣( 下同 )十萬元( 參原審自證二 )，但被告卻於八十四年十一月二十四日意圖使
  本案自訴人不當選及受刑事處分，虛其「殊無接受台泥政治獻金」情事，而委由
  林武順律師向臺灣花蓮地方法院( 下稱花蓮地院 )提起自訴，並藉由林律師當場散
  發自訴狀予各媒體記者( 參原審自證三 )，足以毀損本案自訴人名譽之事，並使自
  訴人受刑事追訴，因認被告涉有違反公職人員選舉罷免法( 以下簡稱選罷法 )第九
  十二條及刑法第三百十條、第一百六十九條第一項等罪嫌。(二)被告於八十四年十一
  月二十二日下午召開記者會，先後虛詞謂自訴人「抹黑他炒地皮、接受台泥政治獻
  金」、「完全是抹黑、惡意栽贓的無恥行徑」、「以不實廣告攻擊、抹黑乙○○醫
  師」，又於八十四年十一月二十四日之聯合晚報捏詞攻擊某候選人( 即指自訴人)?
   熊L恥行為，不要上當受騙，某候選人( 即指自訴人 )有計畫的發布不實言論，刊
  登惡意攻擊的廣告，甚至還有幕後黑手，準備用無恥方法中傷打擊我．．．．．」
  等語。被告又於八十四年十二月一日親筆簽名之文宣上載「連日來，狠毒抹黑中傷
  、不實毀謗的廣告．．．．．例如你是來花蓮騙票，你是不是有拿台泥的錢？你有
  沒有炒地皮？這種惡劣卑鄙的競選手法．．．．．莫讓這種抹黑中傷，惡意毀謗技
  倆得逞」云云，被告並親筆簽名。因花蓮選民均知文宣中所指的「抹黑中傷」、「
  不實毀謗的廣告」、「惡意毀謗的技倆」就是指自訴人，是被告之「抹黑」指責自
  訴人「惡劣卑鄙」等等，均足以毀損自訴人之名譽，且意圖散布於眾及使自訴人不
  當選，因認被告亦另涉有違反選舉罷免法第九十二條之罪嫌。
二按犯罪實事應依證據認定之，無證據不得推定其犯罪事實，刑事訴訟法第一百五十
  四條定有明文；又此所謂證據，係指足以認定被告確有犯罪行為之積極證據而言，
  該項證據自須適合於被告犯罪事實之認定，始得採為斷罪資料，倘未能發現相當證
  據，或證據不足以證明，自不能以推測或擬制之方法，以為裁判基礎，最高法院二
  十九年上字第第三一０五號、四十年台上字第八六號、第五十三年台上字第六五六
  號判例意旨可參。又按行為非出於故意或過失者，不罰，刑法第十二條定有明文，
  再按以對於可受公評之事以善意發表言論者，刑法第三百十一條第三款明定有免責
  之規定。而自訴人所指訴被告所涉公職人員選舉罷免法第九十二條、刑法第三百十
  條均無處罰過失之規定。
三訊據被告乙○○堅決否認有右揭犯行，辯稱：「選舉期間，自訴人刊登戰報，意圖
  使我落選。我當時主張環保，台泥要設廠時，我持反對意見，我絕無收台泥公司的
  政治獻金，他刊登此廣告，我當然反駁，係自衛的手段，並無要讓他落選的意思，
  我主要的對手不是他，而是鍾利德。選舉期間相互批評是難以避免。」、「競選時
  自訴人也刊登很多廣告，對我提出一些批評，他攻擊的不是事實，我們只是提出反
  駁，並非意圖讓他不當選。我不記得我有說出狗嘴吐不出象牙。競選有發放很多文
  宣，也不記得有哪些是經過我的同意發放的。選後已很久了，希望選舉的恩怨已經
  結束」等語。
四本院查：
  (一)自訴人指訴：被告乙○○於民國（下同）八十四年十一月二十四日意圖使候選人
    即自訴人不當選，又意圖使自訴人受刑事處分，虛捏其無接受台泥政治獻金而委
    由林武順律師向本院提起自訴，並藉由林武順律師當場散發自訴狀予各媒體記者
    ，足以毀損自訴人名譽之事，並使自訴人受刑事訴追，被告乙○○涉嫌違反公職
    人員選舉罷免法第九十二條罪嫌及刑法第三百十條、第一百六十九條第一項之誣
    告罪嫌云云部分。經查，被告乙○○曾於八十四年間，向原審自訴本案自訴人（
    即甲○）涉嫌於八十四年間在報章刊登不實廣告或以戰報方式，散布謠言及傳播
    不實，謂其接受台泥政治獻金而詆譭本案被告乙○○，該案業經原審於八十五年
    十二月十三日以八十四年度自字一０二號諭知自訴人甲○無罪，嗣經被告乙○○
    不服向臺灣高等法院花蓮分院提起上訴後，復又撤回上訴確定，此有上開判決影
    本及臺灣高等法院花蓮分院刑事庭通知函影本各一份在卷可稽。惟稽之上開判決
    理由欄第四項認：「被告（即指本案自訴人）前開戰報之內容既引用基於新聞自
    由所為之報導，雖其本身未為查證自訴人（即指本案被告乙○○）是否確為該評
    論固有疏失，但此亦僅係是屬於是否違反注意義務是否有過失之範疇，惟查無積
    極證據足資證明被告是明知無此事實，而故意引用，此部分犯行即無從證明」。
    足見本案自訴人於八十四年間對被告乙○○公開指摘之處( 此部分未經檢察官起
    訴 )，即尚非無瑕疵可指，被告乙○○據而向法院提起上開自訴案件，以維其自
    身權益，而其指訴事實，已如上所述，是其提出訴訟行為，尚非憑空捏撰之詞。
    縱被告乙○○設確有如自訴人自訴狀所述之擅將上開自訴狀藉由林武順律師當場
    散發予各媒體記者之行為，亦屬維護其名譽之行徑，當亦法律所保障範疇之內。
    參酌大法官會議釋字第五０九號解釋文指出：「誹謗罪．．．．．．非謂指摘或
    傳述誹謗事項之行為人，必須自行證明其言論內容確實有不實始能免於刑責，雖
    行為人不能證明言論內容為真實，但依其所提證據資料，認為行為人有相當理由
    確信其為真實者，即不能以誹謗罪之刑責相繩．．．．．」，即行為人對其指摘
    傳述內容必須具有「真實惡意」原則，始能論以誹謗罪。本院認被告之上述指摘
    傳述，乃為反擊自訴人攻擊對方(被告)之選舉文句而為之手段，此乃選舉期間所
    常見；內容之真偽，選民自可為理性之判斷，政治人物對此攻防內容，應有較一
    般人寬容之心看待，始為適當。本院認被告之指述內容，尚非具有「真實惡意」
    之程度。自訴人遽認該等行為，足以毀損其名譽，並使其受刑事訴追及使其不當
    選云云，就此所認，容有誤會。
  (二)自訴人再指訴：(1)、被告乙○○先於八十四年十一月二十二日下午召開記者會，
    後虛詞謂自訴人「抹黑他炒地皮、接受台泥政治獻金」、「完全是抹黑、惡意栽
    贓的無恥行徑」、「以不實廣告攻擊、抹黑乙○○醫師」。(2)、又於八十四年十
    月二十三日在聯合報上攻擊自訴人「某候選人的無恥行為，不要上當受騙，某候
    選人有計畫的發布不實言論，刊登惡意攻擊的廣告，甚至還有幕後黑手，準備用
    無恥方法中傷打擊我．．．」云云，並以八十四年十一月二十四日聯合晚報影本
    一紙為據部分。被告乙○○對於(1)部分之事實，堅稱係自訴人先對其為不實之指
    控，伊為反擊自衛始為上述之發言，此乃競選期間常見之現象，不足為奇，伊並
    無不法犯罪之故意等語。經查，被告乙○○因自訴人以「戰報」方式，對其人身
    操守等情，提出質疑，而在八十四年十一月二十二日請自訴人能澄清道歉，此有
    更生日報及自由時報八十四年十一月二十三日剪報影本各一紙可稽。隨後被告乙
    ○○發表意見，並登刊在八十四年十月二十四日聯合晚報選舉特別報導欄，然綜
    觀全篇被告乙○○言論其用意，乃在：「．．提升花蓮選舉品質．．堅決反對任
    何抹黑、醜化、栽贓、買票的無恥行為。」，並諭請選民對其他候選人員對其之
    指摘、攻擊言論能夠明辨是非（見上開聯合晚報影本乙○○意見部分），雖其中
    少數用語如有用「無恥」或指「發布不實言論」等較為情緒用語，然因時處選舉
    激情，為反擊競選對手之攻擊，被告主觀上認自訴人攻擊伊炒地皮，接受台泥獻
    金乃抹黑，栽贓是無恥行為，亦難據此遽予認定被告有真實惡意之誹謗犯行。用
    語容或有誇大或不雅之處，然乃應以被告乙○○發言上開全篇意旨為論斷依據，
    殊難即以斷章取義之「無恥」等語，而認被告乙○○有真實惡意毀損自訴人之名
    譽或妨害其選舉之處，況且被告乙○○亦未指明係針對本案自訴人所為發言，更
    難據以刑責相繩。
  (三)自訴狀另指訴：八十四年十二月一日選舉日前，其中有被告乙○○親筆之文宣上
    載「連日來，狠毒的抹黑中傷、不實毀謗的廣告．．例如你是來花蓮騙票，你是
    不是有拿台泥的錢？你有沒有炒地皮？這種惡劣卑鄙的競選手法．．莫讓這種抹
    黑中傷，惡意毀謗的技倆得逞」云云，並以文宣乙紙為據（見自證八）部分。經
    查：文宣單上雖有被告乙○○之簽名，但如被告乙○○所辯，在競選期間，候選
    人選務繁忙，宣傳文宣之事多委諸專業人士代為策劃運作，亦屬選舉常態，競選
    總部人員擅自以被告乙○○名義製作文宣，亦非不能之事。本件既查無傳單之原
    始製作文件，無從查知究否為被告所親自閱覽核定散發，自難僅憑文宣上有被告
    乙○○之簽名（翻印版），即遽認係被告乙○○所授權散發，而論以刑責。又退
    而言之，縱認被告知悉內容而在上簽名散發，此亦為競選期間為反擊對手所為之
    手段，尚未達於「真實惡意」之程度，參酌大法官會議釋字第五０九號解釋文精
    神以觀，被告尚無「誹謗」之「真實惡意」而難以論罪。
五綜上所述，核被告乙○○所為，尚與自訴人所指訴被告上開犯行之事實有間，核與
  違反公職人員選舉罷免法第九十二條、刑法第三百十條第一項誹謗罪及第一百六十
  九條誣告罪構成要件構成要件不符。此外，復查無其他積極證據足資證明被告涉有
  自訴人所指之犯行，原審為無罪諭知，尚無不合，自訴人之上訴意旨仍以：被告之
  言論有違反自訴人指訴之犯行云云，核無理由，應予駁回。
據上論斷，依刑事訴訟法第三百六十八條，判決如主文。
中      華      民      國    九十一      年    四      月    十一      日
                                審判長法官  吳  鴻  章
                        法官  林  德  盛
                                      法官  黃  永  祥
右正本證明與原本無異。
如對本判決不服，應於送達後十日內，向本院提出上訴狀。其未述理由者，並應於
提出上訴狀後十日內向本院補提理由狀(須附繕本)。
                                    書記官  吳  家  瑩
中      華      民      國    九十一      年    四      月    十一      日
